臺灣桃園地方法院民事判決　　　　　　　　94年度國字第17號
原　　　告　丙○
訴訟代理人　陳文雄律師
被　　　告　國防部陸軍總司令部
法定代理人　甲○○
訴訟代理人　丁○○
　　　　　　乙○○
上列當事人間請求國家損害賠償事件，於民國94年10月20日言詞
辯論終結，本院判決如下：
    主  文
原告之訴駁回。
訴訟費用由原告負擔。
    事實及理由
一、原告主張其於服役期間，遭同服役單位之一兵曾智益利用輪
    值安全士官時所取得之槍彈槍殺受傷，曾於民國94年3 月23
    日以書面請求被告賠償其工作能力喪失之損失及精神慰撫金
    ，迄今已逾3 個月，未獲置理等情，有原告提出國家賠償請
    求書及回執為證，且為被告所不爭執，是原告已依國家賠償
    法第10條之規定踐行書面請求先行程序，先予敘明。
二、本件原告起訴主張：原告於91年間應召入伍服役隸屬於被告
    所屬陸軍194 旅步二營步三連，於92年4 月8 日凌晨2 時30
    分許，同服役單位之訴外人即一兵曾智益因與上兵田文南平
    時素有嫌隙，乃乘當日夜間輪值安全士官勤務之際，故意喝
    令輪值凌晨2 至4 時勤務之哨兵郭彥甫下哨，由其代為執勤
    ，並取得哨兵執勤用之65Ｋ2 自動步槍，旋即裝填入其於執
    勤職務上所持有之子彈10發，另加填入他人竊取而委託其保
    管之子彈9 發，並上膛，迨至當日凌晨4 時許，曾智益逕以
    該自動步槍朝站在寢室門口之田文南開槍射擊，致田文南當
    場氣絕身亡後，曾智益更進而持槍進入寢室內，往當時正躺
    在床上之原告開槍射擊，雖原告曾以雙腳抵擋，惟腿部仍有
    多處中彈，致原告兩側下肢及下腹腔多處槍傷併右脛骨、左
    脛骨、右踝關節開放性骨折及兩大腿槍傷併肌肉壞死等傷害
    ，而曾智益亦因本件殺人行為，經國防部高等軍事法院93年
    法仁判字第035 號刑事判決有罪。查曾智益於案發當時為現
    役軍人，依兵役法規定服役之役男具有公務員之身分，且行
    為時輪值安全士官，係為執行職務中，故意持槍槍擊原告成
    傷，應賠償原告之工作損失新台幣（下同）775,000 元、勞
    動能力喪失10,200,000元、精神慰撫金5,000,000 元，爰依
    國家賠償法第2 條第2 項前段規定，提起本件訴訟，並聲明
    ：被告應給付原告15,975,000元，及自民國94年3 月27日起
    至清償日止，按週年利率5%計算之利息。
三、被告則以：曾智益雖於行為當時隸屬於被告所屬陸軍194 旅
    步二營步三連服役中，且曾智益之持槍殺人行為，業經國防
    部高等軍事法院94年法仁判字第119 號判處有罪，固為事實
    ，惟依國軍警衛勤務教範第04003 職掌規定，曾智益輪值安
    全士官職務僅係執行單位內部安全管制、械彈清點、水電管
    理、清查人數、注意可疑事物及反應緊急事件等內部管理任
    務，且曾智益持以行兇之槍枝係其令當時哨兵離哨擅自取得
    ，本件純屬曾智益因個人因素之殺人行為，非屬執行公權力
    之行為，非屬執行職務，被告無需負國家賠償責任。縱認被
    告仍應負責，惟原告請求之工作損失及精神慰撫金過高等語
    ，資為抗辯，並聲明：駁回原告之訴。
四、原告主張其前應召入伍服役於被告所屬陸軍一九四旅步二營
    步三連。於服役期間之92年4 月8 日凌晨2 時50分許，該單
    位之一兵曾智益乘輪值安全士官勤務，未經許可持有哨兵執
    勤用之65K2自動步槍，先將91年11月間見同連一兵李宗賢竊
    取自單位彈藥庫而要求交予其持有之5.56口徑子彈9 發置入
    其所持有之空彈匣內，再將所持有之10發實彈置入後，再將
    該彈匣置換原槍枝內之空彈匣，以該槍彈槍殺同連上兵田文
    南及原告，造成田文南死亡，原告受有兩側下枝及下肢腔多
    處槍傷併右脛骨、左脛骨、右踝關節開放性骨折，兩大腿槍
    傷併肌肉壞死之傷害等情，為被告所不爭執，復有原告提出
    國防部高等軍事法院93年法仁判字第035 號判決、診斷證明
    書為證，應堪信為真實。
五、原告復主張曾智益於輪值安全士官期間，利用所取得之槍彈
    槍殺原告成傷，被告應依國家賠償法第2 條第2 項前段規定
    賠償其損害，被告則以前揭情詞置辯，茲本件應先審究者為
    曾智益於輪值安全士官時，槍殺原告致其受傷之行為，是否
    屬公務員執行職務行使公權力之行為？原告於服役期間是否
    為國家賠償法第2條第2項前段所謂之「人民」？
（一）按公務員於執行職務行使公權力時，因故意或過失不法侵
      害人民自由或權利者，國家應負損害賠償責任，國家賠償
      法第2 條第2 項前段定有明文。此所謂人民，乃指應受公
      權力支配之一般人民，即指居於國家主權作用下一般統治
      關係者而言。至於特別權力關係（特別服從關係），在一
      定範圍內國家對相對人有概括之命令強制之權利，另一方
      面相對人即負有服從義務，與國家基於主權之作用，對其
      管轄所及之一般人民行使公權力，與人民發生一般關係者
      不同，應非國家賠償法第2 條第2 項前段所謂之「人民」
      。是以，國家賠償法係以一般人民為保護對象之法律，此
      觀該法第2 條第2 項之文義自明。而軍人對國家係立於特
      別權力服從關係，並非一般人民，最高法院90年台上字第
      371 號裁判意旨參照。其因公死殘，既有軍人撫卹條例及
      其他因其特殊身分制定之法令，可對其本人或遺族加以撫
      卹或補償，自無國家賠償法之適用。經查，本件事故發生
      於原告服役期間，國家對其有特別權力關係，並非國家賠
      償法第2 條第2 項前段所指之「人民」，自無國家賠償法
      第2 條第2 項前段之適用，原告主張被告應負國家賠償法
      第2 條第2 項前段之國家賠償責任，為不足採。
（二）參以所謂公務員執行職務行使公權力係指公務員居於國家
      機關之地位，行使統治權作用之行為而言，並包括運用命
      令及強制等手段干預人民自由及權利之行為，以及提供給
      付、服務、救濟、照顧等方法，增進公共及社會成員之利
      益，以達成國家任務之行為，最高法院80年台上字第525
      號、92年台上字第740 號、93年台上字第255 號裁判意旨
      參照。經查，訴外人曾智益於本件事故發生當時固輪值安
      全士官職務，惟依國軍警衛勤務教範第04003 條規定，安
      全士官之基本任務為：(一)部隊離營操課或作業時負責本營
      單位內部安全。(二)械彈清點管制，嚴密水電管理。(三)清查
      就寢人數，注意可疑人物。(四)接聽戰情電話，反映緊急事
      件。(五)督導內衛兵執勤。且依軍中槍、彈分離保管原則，
      哨兵執勤所持槍械內為空彈匣，實彈10發由安全士官保管
      乙情，為原告所不否認，復有被告提出國軍警衛勤務教範
      在卷可稽。又查，曾智益槍擊原告所持槍械係教唆當日值
      哨之哨兵提前下哨，擅自取走哨兵置於該處執勤用之65K2
      自動步槍，復因曾智益與訴外人田文南早有嫌隙，且本件
      事發當日晚上，曾智益又因故與田文南及原告2 人發生口
      角而心生怨懟，再加以曾智益退伍在即，感情不順，酒後
      心有不甘，故頓起殺機，乃以前開擅自取得之槍枝及所持
      有之實彈，至田文南、原告所睡小寢室外槍殺田文南，復
      進入小寢室內朝原告射擊2 槍等情，有原告提出前開國防
      部高等軍事法院判決為證，曾智益擅自取用槍枝，持以槍
      擊原告之行為，顯係個人尋仇所生之犯罪行為，與公務員
      執行職務行使公權力毫無相關，原告據以主張被告應負國
      家賠償責任，亦無足採。
六、綜上所述，原告雖於服役期間遭同單位曾智益因個人仇恨槍
    擊，然曾智益所為並非執行職務行使公權力，原告亦非國家
    賠償法第2 條第2 項前段所指之「人民」，從而，原告依國
    家賠償法第2 條第2 項前段規定，請求被告賠償15,975,000
    元及法定遲延利息，為無理由，應予駁回。
七、本件判決之基礎已臻明確，兩造其餘之攻擊防禦方法及舉證
    ，核與判決無影響，毋庸一一論述，併此敘明。
八、據上論結，本件原告之訴為無理由，依民事訴訟法第78條，
    判決如主文。
中　　華　　民　　國　　94　　年　　11　　月　　3　　日
                  民事第一庭    法　官　賴惠慈
以上正本係照原本作成
如對本判決上訴，須於判決送達後20日內向本院提出上訴狀
中　　華　　民　　國　　94　　年　　11　　月　　3 　　日
                                書記官　黃泰能
